最高法院民事判決　　　　　　　　九十四年度台簡上字第二號
　　上　訴　人　甲○○
　　　　　　　　乙○○
　　共　　　同
　　訴訟代理人　劉興吉律師
　　　　　　　　林松虎律師
　　被 上訴 人　丙○○
上列當事人間請求確認本票債權不存在事件，上訴人對於中華民
國九十三年八月二十日台灣台中地方法院合議庭第二審判決（九
十三年度簡上字第一六三號），提起上訴，本院判決如下：
    主  文
上訴駁回。
第三審訴訟費用由上訴人負擔。
    理  由
本件上訴人主張：緣上訴人甲○○與訴外人蔡順洲以共有坐落台
中市北屯區○○○○段三八四、三八四之一地號二筆土地（下稱
系爭土地），所有權應有部分各二分之一，伊及訴外人蔡順洲共
同於民國八十一年三月十日及八十三年五月十六日，持向三信商
業銀行股份有限公司（下稱三信商銀）設定本金最高限額新台幣
（下同）三千一百萬元及五千零六十萬元之抵押權。嗣上訴人乙
○○持系爭土地並委請上訴人甲○○及訴外人蔡順洲擔任連帶保
證人，陸續向三信商銀貸款四千六百五十萬元及六百二十五萬元
，合計五千二百七十五萬元。除已清償部分借款外，尚欠本金五
千一百五十萬元。上訴人甲○○嗣於九十年七月十六日以夫妻贈
與方式將系爭土地所有權應有部分二分之一移轉登記於上訴人乙
○○。惟於九十二年八月間，被上訴人之父即訴外人蔡連喜於三
信商銀就系爭借款，依例要求上訴人及訴外人蔡順洲辦理續約展
延，並重新為對保時，揚言伊應簽發系爭借款半數即二千五百七
十五萬元之本票作為擔保，其子即訴外人蔡順洲方願繼續擔任系
爭借款之連帶保證人。伊因而依訴外人蔡連喜之指示，共同簽發
發票日及到期日均為九十二年八月二十七日，票面金額為二千五
百七十五萬元，受款人為訴外人蔡順洲之兄即被上訴人丙○○，
票號為一二五０五八號之本票（下稱系爭本票）一紙，交付訴外
人蔡連喜收受，作為伊日後如不能清償系爭借款時，蔡順洲應負
連帶保證人責任損害之賠償擔保。是系爭本票係以蔡順洲繼續擔
任系爭借款之連帶保證人為停止條件。然訴外人蔡順洲嗣後確未
依約繼續擔任系爭借款之連帶保證人，系爭本票之停止條件並未
成就，該法律行為即不生效力，被上訴人自不得享有系爭本票之
票據上權利。又訴外人蔡順洲本無繼續擔任系爭借款連帶保證人
之意，仍由訴外人蔡連喜詐稱伊如簽發系爭本票，即願繼續擔任
系爭借款之連帶保證人，造成伊不疑有他而簽發交付系爭本票。
被上訴人顯係以詐術取得系爭本票，爰依民法第八十八條第一項
及第九十二條第一項規定撤銷簽發系爭本票之意思表示。是系爭
本票債權即屬不存在，被上訴人亦不得享有票據上之權利等情，
求為確認系爭本票債權二千五百七十五萬元不存在之判決。
被上訴人則以：系爭土地原為蔡順洲與上訴人甲○○所共有，應
有部分各二分之一。嗣上訴人甲○○將其應有部分移轉登記於上
訴人乙○○。蔡順洲雖曾同意擔任系爭借款其中二百五十萬元部
分之連帶保證人，惟上訴人借貸系爭借款四千六百五十萬元部分
，蔡順洲並不知情，係遭上訴人於借據上連帶保證人處偽簽蔡順
洲之簽名及盜蓋蔡順洲印文。訴外人蔡連喜發現上情後，即要求
上訴人二人將系爭借款之半數以簽發本票方式給付「蔡家」，作
為賠償蔡順洲於不知情之情形下擔任系爭借款之連帶保證人，且
同時向上訴人明確表示上訴人子女應於系爭借款展期契約中擔任
連帶保證人，蔡順洲始願繼續就系爭借款之展期契約擔任連帶保
證人。然遭上訴人拒絕，是就系爭借款展期契約之擔任連帶保證
人一事，並無達成協議，被上訴人取得系爭本票並無任何惡意或
重大過失等語，資為抗辯。
原審審理結果，以：查證人陳秀梅結證稱：其係承辦本件貸款手
續之代書，當時因系爭土地之「持分」各一半，而抵押權登記無
法分開，故兩造有口頭約定各自借貸之款項不能超過一半之權利
範圍等語屬實。且觀之上訴人自承系爭借款全部為上訴人所借貸
，蔡順洲就系爭土地所有權應有部分為二分之一等情，堪認上訴
人確係以簽發系爭本票作為擔保日後蔡順洲因系爭借款未能清償
而受三信商銀追償時之損害。至上訴人就所述兩造間約定上訴人
應將系爭借款之半數，簽發系爭本票轉由被上訴人承貸等情，並
未舉證以實其說，其所稱並無足採。又查證人許經旭結證稱，其
係擔任系爭借款連帶保證人之協調事宜，協調當天並未見過系爭
本票，亦不清楚上訴人有無聲明須蔡順洲擔任連帶保證人，被上
訴人方可行使系爭本票之權利等語，且證人凌志揚亦結證稱，系
爭借款並非由其負責對保等語明確，均不足以認定上訴人簽發系
爭本票時曾為上開約定。是上訴人主張系爭本票之原因關係債權
，因蔡順洲未繼續擔任系爭借款之連帶保證人而不存在等語，並
無足採。茲兩造既無約定蔡順洲於上訴人簽發系爭本票後願繼續
擔任系爭借款之連帶保證人，且上訴人所為意思表示內容為系爭
本票之發票行為，其目的係作為擔保蔡順洲因系爭借款如遭追償
時之賠償，上訴人就所為之發票行為並無錯誤。是上訴人以其意
思表示之內容或表示行為有錯誤為由，主張撤銷等語，亦屬無據
。另上訴人並未舉證證明兩造確有蔡順洲於簽發系爭本票後，願
繼續擔任系爭借款之連帶保證人之約定。復觀之上訴人自承簽發
系爭本票係作為擔保蔡順洲因系爭借款如遭追償時之賠償，且證
人許經旭、蘇順榮分別結證稱，蔡連喜有提議上訴人子女應出面
共同擔任系爭借款之連帶保證人，蔡順洲始願繼續擔任連帶保證
人，但上訴人二人不同意，故蔡順洲嗣後即未出面同意繼續擔任
連帶保證人等語明確，足徵蔡順洲係因上訴人不同意由其子女共
同擔任連帶保證人，始不願繼續擔任連帶保證人，尚無從證明於
上訴人簽發系爭本票時，有被詐稱蔡順洲願繼續擔任連帶保證人
之情形。從而，上訴人主張系爭本票之債權不存在等語，自屬無
據。復按票據法第十四條所謂以惡意或有重大過失取得票據者，
係指明知或可得而知轉讓票據之人，就該票據無權處分而仍予取
得者而言。又票據法第十四條第二項所謂無對價或以不相當之對
價取得票據者，不得享有優於其前手之權利云云，係指無對價或
以不相當之對價，自無票據權利人之手取得其票據者而言。查本
件上訴人係因擔保蔡順洲因系爭借款如遭追償時之賠償而簽發並
交付系爭本票，兩造亦無約定蔡順洲應繼續擔任系爭借款之連帶
保證人，難認系爭本票之票據原因關係不存在。且被上訴人並非
自無權處分人或無票據權利人之手取得系爭本票，上訴人自無從
以被上訴人無對價取得系爭本票為由，主張其不得享有票據上之
權利。綜上所述，上訴人既未能舉證證明被上訴人係以惡意或重
大過失取得系爭本票、及被上訴人就系爭本票無權利之事實，其
主張被上訴人依票據法第十四條之規定不得享有系爭本票之票據
債權，而請求確認被上訴人就系爭本票之票據債權不存在，即非
有據，無從准許云云，為其心證之所由得，並說明兩造其餘攻擊
防禦方法不予審酌之理由，爰將第一審所為上訴人敗訴之判決予
以維持，駁回上訴人之上訴。查上訴人並無意思表示錯誤，且被
上訴人亦無施用詐術，再者，被上訴人並非自無權處分人或無票
據權利人之手取得系爭本票，上訴人自無從以被上訴人無對價取
得系爭本票為由，主張其不得享有票據上之權利等情，為原審所
合法確定之事實。則上訴人請求確認被上訴人就系爭本票之票據
債權不存在，即嫌無據。原審駁回上訴人之上訴，經核於法洵無
違誤。至原審其餘贅述，對原審判斷結果並無影響。上訴論旨，
就原審取捨證據、認定事實之職權行使，指摘原判決適用法規顯
有錯誤，求予廢棄，非有理由。
據上論結，本件上訴為無理由。依民事訴訟法第四百三十六條之
二第二項、第四百八十一條、第四百四十九條第一項、第七十八
條，判決如主文。
中　　華　　民　　國　九十四　年　　一　　月　 十三 　日
                      最高法院民事第三庭
                          審判長法官  朱　錦　娟
                                法官  顏　南　全
                                法官  許　澍　林
                                法官  葉　勝　利
                                法官  黃　秀　得
      本件正本證明與原本無異
                                      書  記  官
中　　華　　民　　國　九十四  年　　一  　月　二十五　日
                                                     Ｔ
